【裁判字號】    99,交聲,268
【裁判日期】    990923
【裁判案由】    違反道路交通管理處罰條例聲明異議
【裁判全文】
臺灣基隆地方法院交通事件裁定         99年度交聲字第268號
移送機關即
原處分機關  交通部公路總局臺北區監理所基隆監理站
聲明異議人
即受處分人  甲○○
上列聲明異議人即受處分人因違反道路交通管理處罰條例案件，
對於臺北市交通事件裁決所中華民國99年8 月3 日所為之處分（
原處分案號：北市裁罰字第裁22-AEX629392號）聲明異議，本院
裁定如下：
    主  文
異議駁回。
    理  由
一、原處分意旨略以：本件異議人即受處分人甲○○（下稱異議
    人）於民國98年3 月28日凌晨0 時44分許，騎乘M8M-363 號
    普通重型機車，行經臺北市○○路○段、虎林街口處，經臺
    北市政府警察局信義分局福德派出所員警攔檢，並當場施以
    呼氣酒精濃度測試，測得其呼氣酒精濃度達每公升0.66毫克
    ，已逾規定不得駕駛車輛之濃度標準，因認異議人有違反道
    路交通管理處罰條例第35條第1 項第1 款之違規行為而掣單
    舉發（北市警交字第AEX629392 號），並當場將舉發通知單
    交異議人簽收，異議人於應到案期限（98年4 月12日）後之
    99年8月3日到案聽候裁決，臺北市交通事件裁決所（下稱原
    處分機關）認事證明確，乃於當日依道路交通管理處罰條例
    第35條第1項第1款、第24條、違反道路交通管理事件統一裁
    罰基準及處理細則第41條、第43條、第44條、第67條暨裁罰
    基準表之規定，以北市裁罰字第裁22-AEX629392號裁決書裁
    處異議人罰鍰新臺幣（下同）45,000元，並吊扣駕駛執照12
    個月及施以道安講習在案。
二、聲明異議意旨略以：異議人雖有酒後駕車之違規行為，然該
    違規行為業經檢察官處緩起訴處分，並命異議人提供義務勞
    務60小時及參加6 小時交通安全講習，異議人亦已履行在案
    ，是原處分機關再裁處異議人罰鍰、吊扣駕駛執照及參加道
    路交通安全講習，核屬違反一事不二罰原則，爰具狀聲請撤
    銷原處分云云。
三、按汽車駕駛人飲用酒類後其吐氣所含酒精濃度超過每公升0.
    25毫克以上者，不得駕車，道路交通安全規則第114 條第2
    款定有明文。次按汽車駕駛人，駕駛汽車經測試檢定有酒精
    濃度超過規定標準者，處新臺幣15,000元以上60,000元以下
    罰鍰，並當場移置保管該汽車及吊扣其駕駛執照1 年；又汽
    車駕駛人，有第35條第1 項規定之情形，應接受道路交通安
    全講習，道路交通管理處罰條例第35條第1項第1款、第24條
    第1項第2款亦分別定有明文。
四、經查：
  (一)按94年2 月5 日公布，95年2 月5 日施行之行政罰法第26條
    規定：「一行為同時觸犯刑事法律及違反行政法上義務規定
    者，依刑事法律處罰之。但其行為應處以其他種類行政罰或
    得沒入之物而未經法院宣告沒收者，亦得裁處之。前項行為
    如經不起訴處分或為無罪、免訴、不受理、不付審理之裁判
    確定者，得依違反行政法上義務規定裁處之。」即所謂一事
    不二罰原則，探究其立法目的，無非以一行為同時觸犯刑事
    法律及違反行政法上義務規定時，由於刑罰與行政罰同屬不
    法行為之制裁，而刑罰之懲罰作用較強，依刑事法律處罰即
    足資警惕，實無一事二罰再處行政罰之必要。且刑事法律處
    罰，由法院依法定程序為之，較符合正當法律程序，應予優
    先適用。但罰鍰以外之沒入或其他種類行政罰，因兼具維護
    公共秩序之作用，為達行政目的，行政機關仍得併予裁處。
    又此所稱「其他種類行政罰」，係指違反行政法上之義務，
    應受「裁罰性」之「不利處分」而言，依行政罰法第2 條規
    定，應包括限制或禁止行為之吊扣證照處分及警告性之講習
    處分在內。故汽車駕駛人酒後駕車時，如同時觸犯刑法第18
    5 條之3 之公共危險罪者，道路交通主管機關除依上開行政
    罰法第26條第1 項但書規定，處以其他種類行政罰外，關於
    行政罰鍰部分，即應依行政罰法第26條、道路交通管理處罰
    條例第10條等規定移送地方法院檢察署處理。其後非有行政
    罰法第26條第2 項所定不起訴等事由，不得再依道路交通管
    理處罰條例第35條第1 項第1 款規定，裁處行為人罰鍰。（
    臺灣高等法院99年度交抗字第1393號、1132號、829 號裁判
    內容要旨參照）
  (二)次按「緩起訴」處分之最終雖使被告免於刑事訴追之效果，
    與「不起訴」處分之效果相同，然觀諸刑事訴訟法第253 條
    之1 第1 項係91年2 月8 日增訂，行政罰法係94年2 月5 日
    公布，而制定在後之行政罰法第26條第2 項僅臚列「不起訴
    處分或無罪、免訴、不受理、不付審理之裁判確定者」，而
    未將「緩起訴處分」納入，應係立法者有意排除，而非法律
    漏洞，本於對被告不利益之規定不得任意擴張解釋之原則，
    行政罰法第26條第2 項所謂「不起訴處分確定」之規定自不
    應任意擴張包括「緩起訴處分」，故行政罰法第26條第2 項
    於緩起訴處分並無適用之餘地。準此，經檢察官為緩起訴處
    分之行為，如同時違反行政法上義務之規定，因已有刑事處
    罰，此時行政機關若再另為行政裁罰，則無異係一罪二罰。
    因此參酌行政罰法第26條之立法意旨，違反行政法上義務之
    行為，若同時亦經檢察官另為緩起訴處分時，行政機關應不
    得就同一行為，再為與刑罰相類之罰鍰處分。
  (三)再依94年12月28日修正公布，95年7 月1 日施行之道路交通
    管理處罰條例第35條第8 項雖規定：「前項汽車駕駛人，經
    裁判確定處以罰金低於本條例第92條第3 項所定最低罰鍰基
    準規定者，應依本條例裁決繳納不足最低罰鍰之部分」，以
    及違反道路交通管理事件統一裁罰基準及處理細則第2 條所
    定「違反道路交通管理事件統一裁罰基準表」，即「汽車駕
    駛人駕駛機車，飲酒後其吐氣所含酒精成份超過每公升0.55
    毫克以上，應處最低罰鍰45,000元；同時違反刑事法律者，
    經裁判確定處以罰金低於本條例第92條第3 項所定最低罰緩
    基準規定者，應依本條例裁決繳納不足最低罰鍰之部分」等
    相關規定，故倘駕駛人所支付之緩起訴處分金，未達道路交
    通管理處罰條例第92條第3 項所定最低罰鍰基準規定者，仍
    須補繳不足最低罰鍰之部分，始為適法。檢察官為緩起訴處
    分並命捐款者，其捐款解釋上亦屬道路交通管理處罰條例第
    35條第8 項所規定之罰金，監理機關雖不得再為行政裁罰，
    惟若駕駛人所支付之緩起訴處分金，未達道路交通管理處罰
    條例第92條第3 項所定最低罰鍰基準規定者，依該條例第35
    條第8 項之規定，仍須補繳不足最低罰鍰之部分（臺灣高等
    法院暨所屬法院97年法律座談會提案第39號研討結果參照）
    。
  (四)本件異議人於98年3 月28日凌晨0 時44分許，駕駛M8M-363
    號重型機車，行經臺北市○○路○段、虎林街口處，經警攔
    檢並測得其呼氣所含酒精濃度達每公升0.66毫克（MG/L），
    為異議人所不爭執，並有酒測單影本1 紙附於臺灣臺北地方
    法院檢察署98年度偵字第9276號卷可憑，是異議人違反道路
    交通管理處罰條例第35條第1項第1款之違規事實，堪以認定
    。而如前所述，異議人酒後駕車之公共危險行為，係屬同時
    觸犯刑事法律（刑法第185條之3酒後駕車之公共危險罪）及
    違反行政法上義務規定之行為，且異議人所犯酒後駕車之公
    共危險罪部分，業經臺灣臺北地方法院檢察署檢察官偵查後
    ，於98年5 月16日以98年度偵字第9276號予以緩起訴處分，
    緩起訴期間為1年，並命異議人應於緩起訴處分確定後10 個
    月內，向指定之公益團體、地方自治團體或社區提供60小時
    之義務勞務，並須參加6 小時交通安全講習，上開緩起訴處
    分迄今業已期滿未經撤銷等情，亦經本院核閱臺灣臺北地方
    法院檢察署98年度緩字第1709號緩起訴執行卷宗全卷屬實。
    因異議人上開所犯酒後駕車之公共危險罪部分，承辦檢察官
    緩起訴處分之條件並未包括類如罰鍰之不利被告之金錢負擔
    ，依前揭說明，原處分機關就異議人違反道路交通管理處罰
    條例第35條第1項第1款之行為，裁處罰鍰，自無違反一事不
    二罰之原則，且原處分機關依行政罰法第26條規定，仍得裁
    處異議人除罰鍰以外之行政罰，亦即裁處吊扣異議人駕駛執
    照及命參加道路交通安全講習。是異議人辯稱原處分機關本
    件之裁罰與一事不二罰原則有違云云，顯有誤會，委無足採
    。
五、綜上，本件異議人於上開時、地酒後騎乘機車之違規行為，
    雖係屬同時觸犯刑事法律及違反行政法上義務規定，且異議
    人所犯酒後駕車之公共危險罪，經檢察官為緩起訴處分確定
    ，然檢察官並未命令異議人向公庫或指定之公益團體、地方
    自治團體支付一定之金額，故其繳納之金額尚未逾道路交通
    管理處罰條例第92條第3 項所訂最低罰鍰基準規定，揆諸前
    揭規定與說明，原處分機關仍得裁處異議人不足部分之罰鍰
    ，並吊扣駕駛執照及命參加道路交通安全講習。從而，原處
    分機關依道路交通管理處罰條例第35條第1 項第1 款、第24
    條第1 項第2 款及違反道路交通管理事件統一裁罰基準及處
    理細則第41條、第43條、第44條、第67條規定，裁處異議人
    罰鍰45,000元，吊扣駕駛執照12個月，施以道安講習，與法
    自屬無違，異議人執上開情詞提起本件聲明異議，為無理由
    ，應予駁回。
據上論斷，應依道路交通案件處理辦法第19條，裁定如主文。
中    華    民    國    99    年    9     月    23    日
                  交通法庭法  官  劉桂金
以上正本證明與原本無異。
對於本件裁定如有不服，應於收受送達後5日內，向本院提出抗
告書狀，敘述抗告之理由，抗告於臺灣高等法院。
中    華    民    國    99    年    9     月    23    日
                          書記官  劉如純

司法院資訊處製作；財團法人民間司法改革基金會備份。
